【裁判字號】    89,重上,54
【裁判日期】    891129
【裁判案由】    損害賠償
【裁判全文】
臺灣高等法院高雄分院民事判決  八十九年度重上字第五四號
      上訴人即被上訴人  甲○○.
      被上訴人即上訴人  乙○○.
      被上訴人即上訴人  丁○○.
      被上訴人          丙○○.
      右三人共同
      訴訟代理人        陳嘉銘律師
右當事人間損害賠償事件，上訴人對於中華民國八十九年二月三日臺灣高雄地方法院
八十八年重訴字第八九五號第一審判決提起上訴，本院判決如左：
      主      文
原判決關於命乙○○給付超過新臺幣伍萬元本息及命丁○○給付超過新臺幣貳萬元本
息部分，及該部分假執行之宣告，暨訴訟費用之裁判均廢棄。
右開廢棄部分，甲○○在第一審之訴駁回。
乙○○、丁○○其餘上訴及甲○○之上訴，均駁回。
第一、二審訴訟費用由乙○○負擔七百分之五、丁○○負擔七百分之二，餘由甲○○
負擔。
      事      實
甲、上訴人即被上訴人甲○○方面：
壹、聲明：求為判決：
一、甲○○上訴部分：
  (一)原判決不利於甲○○部分廢棄。
  (二)右廢棄部分，乙○○應再給付甲○○新台幣（下同）三百九十萬元，丁○○應再
    給付甲○○一百九十五萬元，丙○○○應給付甲○○二百萬元，及均自起訴狀繕
    本送達翌日（即八十八年十月廿一日）起至清償日止，按年息百分之五計算之利
    息。
  (三)願供擔保，請准宣告假執行。
二、乙○○及丁○○之上訴駁回。
貳、陳述：除引用原判決書之記載外，補稱：
一、乙○○、丁○○及丙○○○於八十六年十一月十五日上午十時卅分許，高雄市政
    府人員在高雄市○○區○○段一小段四一九、五０二號土地勘驗時，在多家報社
    、電台媒體記者前，丁○○公然悔辱甲○○「白賊」、「不要臉人格比下面還低
    」，乙○○意圖散布於眾，誹謗甲○○稱「甲○○心腸很壞，如當選里長，會害
    死全里里民」等語，丙○○○則誹謗甲○○「利用一個婦人出來擾亂鄉里」，均
    足以生損害於甲○○之名譽。甲○○經乙○○誹謗結果，於八十七年里長選舉，
    選民不敢投票給甲○○，惟恐如黃和所稱「如甲○○當選里長，會害死全里里民
    」，因此，本來應由甲○○當選里長，結果因乙○○誹謗，而造成甲○○僅差乙
    ○○卅三票而落選，如此情狀，不僅是里長薪資、身分地位，損失極為重大。
二、乙○○等人誹謗甲○○時，甲○○是陳其邁立法委員之秘書，一個中華民國國會
    議員秘書遭地方里長乙○○等人侮辱、誹謗，又在多家電視台、報社記者等媒體
    前所為，並經萬眾、國美（應為福爾摩沙之誤）兩家電視台報導，其毀損甲○○
    名譽，誠屬重大，原審顯然並未斟酌兩造身分地位及損害之大，輕判賠償十萬元
    及五萬元，於法有違，不符社會公理正義。又甲○○做事形象良好，服務鄉里不
    餘遺力，並未利用任何婦人出來嚷嚷鄉里，丙○○○竟意圖散布於眾誹謗上訴人
    「利用一個婦人出來嚷嚷」，顯然足以毀損甲○○優良形象，甚至有損國會議員
    服務品質形象，原審以難謂有何妨甲○○名譽之行為云云，顯有重大違誤。
三、乙○○竊占公地填土收費，造成水患與環境污染，甲○○時任陳其邁立法委員秘
    書，里民前來陳情，甲○○基於職責所在與里民往市府陳情，並至現場勘驗，乙
    ○○等人甚為不滿，引起乙○○等人誹謗、侮辱，完成是針對甲○○所為，又乙
    ○○早知甲○○欲投入里長選舉，與其競選，而故意誹謗甲○○如當上里長，里
    民害死光光，此係針對甲○○所為，因現場並無其他參選人自明，而乙○○等三
    人確有誹謗及公然悔辱甲○○，乙○○等人已經刑事判決認定。此外，電視台記
    者並非甲○○邀請前往拍攝，如乙○○主張係甲○○邀請，應由乙○○三人舉証
    。再甲○○否認有糾眾至乙○○等人住處騷擾，本件與住處無關，是發生在工務
    局、環保局水工處人員勘驗現場附近巷道，非在乙○○住處，乙○○如不在現場
    ，而是躲在家裡，豈可能由電視台錄到影之理﹖
參、證據：除引用原審立證方法外，補提：里長開票報告表、國會通訊、立法委陳員
    其邁証明書影本各一及錄影帶二捲二捲為証。
乙、被上訴人即上訴人乙○○、丁○○及被上訴人丙○○○方面：
壹、聲明：求為判決：
一、乙○○、丁○○上訴部分之上訴聲明：
  (一)原判決關於不利於乙○○及丁○○部分廢棄。
  (二)右廢棄部分，甲○○在原審之訴及假執行之聲請，均駁回。
二、乙○○、丁○○、丙○○○部分之答辯聲明：
  (一)甲○○之上訴駁回。
  (二)如受不利判決，願供擔保，請准免為假執行。
貳、陳述：除引用原判決書之記載外，補稱：
一、乙○○、丁○○、丙○○○在原審所為之主張、陳述以及證物，均予援用。
二、甲○○於八十六年十一月十五日上午十時三十分許，會同工務局、環保局水工處
    人員勘驗現場後，甲○○糾眾至乙○○住處來騷擾找碴叫囂，企圖造勢，甲○○
    之子與丁○○發生互相叫罵，當時乙○○並不在場，是後來家人聯絡說記者要來
    採訪，才回去單獨接受一家電視台記者採訪，採訪時，甲○○及其所帶來之多人
    均早已離開，不在現場，甲○○所提出之錄影帶中並無其所謂乙○○有參與群起
    辱罵情事；且其所提出之錄影帶有經剪接，將其不利部分剪掉，且將現場勘驗、
    乙○○接受訪問時間及電視新聞台主播內容，均同時記載時間為八十六年十一月
    十五日上午十點卅分，以致原審法官才會有所誤判，既然乙○○並未於八十六年
    十一月十五日上午十點半在場，則甲○○所指乙○○於八十六年十一月十五日上
    午十時三十分許，對之為妨害名譽之侵權行為，應屬不實，則原審據以判決乙○
    ○故意不法侵害他人權利，與事實不合。又其所提出錄影帶（譯文）中有記者報
    導「雙方陣營的人馬在里內巷弄間叫罵了起來。」可見當時雙方有互相叫罵情事
    ，為何甲○○所提出之錄影帶沒有甲○○一方人馬叫罵錄影部分，則甲○○指遍
    查錄影帶內容無互罵情事云云，已無足採，請求命令甲○○應提出當時全部錄影
    之錄影帶，以查明真相。甲○○謂其並未與之對罵云云，既然甲○○未與丁○○
    對罵，且丁○○是因甲○○之子當場以言詞公然辱罵訴外人蔡彭娥（即丁○○之
    母親），氣憤不過而指責甲○○之子惡言傷人，雙方發生對罵，甲○○自認沒為
    互相對罵，則甲○○已非互相叫罵對象，自非被侵害名譽之客體，其對丁○○請
    求損害賠償，應屬無理由。
三、電視台記者是甲○○邀請來拍錄的：
    電視台記者若非甲○○所邀請來拍錄，為何甲○○會當場說「錄起來，好，有聽
    到。」「採訪起來，法院見。」等語。當時並非里長競選期間，且甲○○糾眾到
    乙○○住處找碴鬧事，電視台記者又是甲○○找來，經其剪接並將不利甲○○之
    錄影部分剪掉，甲○○設計佈局好的陷阱，丁○○不知對方使詐，才回罵謂「白
    賊頭，不要臉」「你比我腳縫還低」等語，甲○○為造勢，故意祇讓丁○○一方
    回罵鏡頭上電視，意圖醜化丁○○，已甚明確，後來其競選里長失利，腦羞成怒
    ，才反指丁○○損害其名譽，顯然故意歪曲事實，且甲○○還以小貨車載電視機
    ，於里長選舉競選期間，在高雄市○○區○○里街道○○○街播放前開錄影帶，
    如果甲○○認為乙○○等人有毀損其名譽，破壞其形象，影響其選舉結果，難道
    甲○○還會沿街播放，自己宣揚傳述嗎？因而造成里民反感，可謂咎由自取。而
    錄影帶內容對於所指乙○○妨害名譽部分，電視新聞台並未報導，為何甲○○會
    有未經報導之乙○○說明部分之錄影帶，顯見該電視台記者是甲○○所找來，請
    求甲○○說明其如何取得電視台記者所錄製之錄影帶，以明事實真相，本件原本
    就是甲○○所設計好的圈套，已甚明顯。
四、甲○○邀同電視台記者來到丁○○住處找碴叫囂，企圖造勢，丁○○不知是詐，
    如果其不到丁○○住處，並由其子辱罵羞辱丁○○之母親，丁○○根本不會回罵
    ，且甲○○謂其未為互相對罵，自非被侵害之客體，則其所指遭丁○○毀損名譽
    ，破壞形象云云，已無足取。觀看該錄影帶電視播放內容並未報導甲○○之名字
    ，其所謂遭乙○○等人抹黑醜化，試問乙○○等人如何抹黑醜化？反之，甲○○
    誣指乙○○為環保流氓，才是抹黑醜化，顯見甲○○故意歪曲事實，已昭然可見
    。又該屆里長投票日為八十七年六月十八日，而本件電視播放時間為八十六年十
    一月十五日，距離投票日尚有七個月之久，且僅播放一次未必該里里民當時都在
    看該電視台播放內容，如謂祇因有該次播放因素，其就落選，未免自貶其服務能
    力，又該播放內容是丁○○自毀形象為對罵行為，並未對甲○○指名道姓之毀損
    名譽，破壞形象情事，也未免讓人懷疑是否其服務能力太差勁了吧？又與社會認
    知有差距，因為要競選里長，平常就要熱心公益，真誠服務里民，才會眾望所歸
    ，深得民心，而當選里長，甲○○指因電視台於八十六年十一月十五日播放雙方
    對罵，其才落選，而受損害尤鉅云云，違背情理，反之，乙○○為甲○○誣指為
    環保流氓，也一樣被抹黑醜化，毀損名譽，破壞形象，為何仍為里民所愛戴當選
    里長，道理無他，平常熱忱服務里民，為里民所肯定而已。
五、乙○○對於記者所為陳述是出於自辯，且對於該次颱風造成高雄市區大部分淹水
    成災，公共設施的排水系統問題提出說明，即對於可受公評之事，而為適當之評
    論，且並無隻字提到甲○○。如果乙○○意圖妨害甲○○名譽，為何隻字不提「
    甲○○」，可見當時乙○○並無侵害甲○○名譽之意思及行為，也未對甲○○指
    名道姓的人身攻擊，而祇是對於作里長心胸要寬大之說明立場。乙○○雖刑事部
    分經  鈞院八十七年度上易字第一九四六號判決有罪拘役確定，但該案件處理方
    式，草率至極，刑法第三百十條第一項指「意圖散佈於眾，而指摘或傳述足以毀
    損他人名譽之事者，為誹謗罪．．」，所謂「他人」必須特定而且確定，而依上
    開甲○○所提出錄影帶，已經過剪接，且並未隻字指名道姓是對甲○○，也沒有
    刻意影射某特定人，所指「若讓你當選里長，里民豈不是會被害死了了」，也不
    是具體之事實，則與刑法第三百十條第一項之構成要件不合，已彰彰甚明，卻也
    入人於罪，實在令人遺憾及悲哀。
六、該次里長投票日為八十七年六月十八日，投票日前十日為競選時間，此十天才是
    里長競選白熱化之時，而依甲○○所指乙○○侵害其名譽時間為八十六年十一月
    十五日，距離投票日尚有七個月之久，並非里長競選白熱化之時，且當時尚未辦
    理登記為里長候選人，並有多人表態想競選里長，當時甲○○並未登記為里長候
    選人，原審認為當時正是里長競選的白熱化之時，顯然認定事實錯誤；而八十六
    年十一月十五日尚未辦理里長候選人之登記，甲○○當時根本不是里長候選人，
    也未當選為里長，無里長之資格，而據乙○○所供述「『我希望里長』是為民服
    務，你每天這樣想辦法，若讓你當選里長，里民豈不是會被害死了了，這種態度
    如何當里長，當里長腹腸要寬」等語，是在陳明自己認為當里長之態度，並非對
    『特定人』之指責，探其內容，並無具體之誹謗事實。可見乙○○未指名道姓指
    出針對甲○○，甲○○尚未登記為里長候選人，何來競爭對手，且尚有多人表態
    要競選川東里里長，非僅甲○○一人表示要競選里長，既然競選川東里里長有多
    人，甲○○非唯一競爭對手，乙○○上開陳述並非針對『特定』之甲○○一人而
    說，則原審指乙○○上開具體指責競爭對手即甲○○云云，顯然是猜測之詞，其
    自由心證已與社會認知有差異，且違反經驗法則。
七、丙○○○祇是在現場說「利用一個婦人出來『嚷嚷』」等語，此有甲○○所提出
    錄影帶可按，並經原審八十八年十一月十五日勘驗筆錄可查，且甲○○在原審勘
    驗錄影帶時供述「那個人是指訴外人徐素香」，有該勘驗筆錄可稽。如果訴外人
    徐素香不是甲○○找來，為何甲○○知徐素香有來嚷嚷之事，再者，確實徐素香
    出來嚷嚷為甲○○所知悉，不難窺見徐素香是甲○○所找來，否則徐素香並非神
    經病患，怎會無緣無故到乙○○（即里長）處來嚷嚷，則丙○○○當場所說「利
    用一個婦人出來嚷嚷」已能證明為真實，因而刑事部分，原審法院刑事庭判決丙
    ○○○無罪，能符合實情，堪為妥適，而該案二審法院未詳加調查，未勘驗錄影
    帶，誤認被上訴人所云為「利用一個婦人出來『擾鄉里』」草率撤銷原判決，另
    為丙○○○有罪判決，以致造成冤抑，令丙○○○受不白之冤，讓丙○○○深感
    遺憾及無奈。且甲○○既謂其未與之對罵，且丙○○○也未指名道姓針對甲○○
    ，而是向在場之人解釋說有人利用一個婦女出來嚷嚷，並未指名道姓說是甲○○
    找來的人，也沒有說該名婦女是徐素香，有上開錄影帶可證，亦未說「利用一個
    婦人出來『亂鄉里』」，甲○○指丙○○○說「利用一個婦人出來『擾鄉里』」
    云云，與所提錄影帶內容不合，顯與實情不合，而不足採。再丙○○○僅在現場
    說「利用一個婦人出來嚷嚷」，乃指當時訴外人徐素香到乙○○（即里長）處來
    嚷嚷一事，且為兩造在原審所不爭，復經原審勘驗系爭錄影帶屬實，則丙○○○
    說「利用一個婦人出來『嚷嚷』」，僅就訴外人徐素香到乙○○處來為甲○○助
    勢一節，表達其個人觀念，非但無意圖散佈於眾具體事實，亦未就某特定事實予
    以指摘，自難謂其有妨害上訴人名譽之行為，原審因而認為甲○○依侵權行為之
    法律關係，請求丙○○○賠償其損害部分，並無理由，應屬妥當之判決。
八、甲○○於八十六年十一月間並非立委陳其邁楠梓服務處秘書，請其提出有此身分
    之證明，即提出立委陳其邁出具之證明書或提出薪資所得資料，如果其無此身分
    ，則其所指名譽遭嚴重損害云云，應無足採。
參、證據：除引用原審立證方法外，補提：錄影帶譯文、  鈞院八十九年度上易字第
    一０六號民事判決影本各一份為証。
丙、本院依職權調閱本院八十七年度上易字第一九四六號偵審執行卷、財政部財稅資
    料中心查詢兩造申報所得稅資料、向財政部高雄市國稅局查詢兩造財產資料、向
    萬眾傳播事業股份有限公司函調本件電視播放帶。
      理      由
一、本件上訴人即被上訴人甲○○主張其於八十六年十一月十六日上午十時三十分許
    ，會同高雄市政府工務局環保局水工處人員至高雄市○○區○○段第四一九、五
    ０二號土地勘查水患成因，是否因乙○○占用、填土闢為收費垃圾場所致時，竟
    遭丁○○公然侮辱「白賊」（即說謊）「不要臉人格比下面還低」等語，而乙○
    ○亦在多家高雄地方電視台媒體記者前意圖散佈於眾，宣稱「甲○○心腸很壞，
    如果當選里長會害死全里里民」等語，丙○○○亦於上開時地，意圖散佈於眾指
    摘甲○○「利用一個婦人出來擾亂鄉里」，均足生損害於甲○○之名譽，案經檢
    察官以妨害名譽罪名，提起公訴，並經法院判刑確定在案，爰依侵權行為之法律
    關係請求乙○○、丁○○及丙○○○分賠償賠償四百萬元、二百萬元、二百萬元
    （原審判決乙○○、丁○○各應給付十萬元及五萬元），及均自起訴狀繕本送達
    翌日（即八十八年十月廿一日）起至清償日止，按年息百分之五計算之利息等語
    。
二、乙○○、丁○○及丙○○○則以甲○○多次公開指責傳述乙○○為「環保流氓」
    ，足生損害於乙○○名譽，又於八十六年十一月十五日邀請記者來採訪，並請來
    不詳姓名數十名成年男女，在旁吶喊助勢，甲○○及其子當場以言詞公然辱訴
    外人蔡彭娥即乙○○之岳母，並誣指乙○○是環保流氓，丙○○○（即蔡彭娥之
    媳婦）見狀，氣憤不過，因而指責甲○○放縱其子惡言傷人，雙方發生對，丁
    ○○（即蔡彭娥之女，乙○○之妻）回謂「白賊頭」、「你比我腳縫還低」等
    語，蔡吳春枝則說「利用一個婦人（指訴外人徐素香）出來嚷嚷」等語，而對方
    更以惡毒言詞，不雅動作姿勢，辱丁○○及丙○○○及訴外人蔡彭娥等人，為
    其所激怒，實無公然侮辱及毀謗之故意；乙○○因被甲○○誣指為環保流氓，對
    記者說出自己意見及說明，何必為想當里長，而誹謗乙○○為環保流氓，乾脆給
    他作里長好了，如果動不動就亂扣上川東里某里長是流氓帽子，要求移送流氓，
    那豈不是全里里民將遭殃，如此當選里長，豈不是會將全里民害死了了，如果有
    這一種心態的人，如何做好里長，做里長腹腸（心胸）要寬才對，原本是表達自
    己意見，並無要誹謗甲○○之意思，無指責或傳述足以毀損他人名譽之事，更未
    經電視台播出，無意圖散布於眾之故意等語資為抗辯。
三、本院勘驗甲○○所提供萬眾電視台、未貼標籤無何家電視台名稱及本院向萬眾傳
    播事業股份有限公司調閱之錄影帶，其內容如下：
  (一)八十九年七月廿四日行準備程序時，當庭勘驗萬眾新聞之錄影帶，其內容（依播
    放時間順序）為乙○○第一段接受記者訪問時，旁邊並無任何人，接受訪問背景
    是在乙○○家門口，（接下來之鏡頭內容）甲○○接受訪問的兩家電視台是福爾
    摩沙及萬眾，不是國美。當天去接受訪問的是高雄市○○○○○道工程處長蘇進
    來，（接下來之鏡頭內容）乙○○第二段接受訪問之地點也是在他家門口（第一
    段與第二段之間有其他的鏡頭），（接下來之鏡頭內容）鏡頭接下有乙○○及四
    位婦人，（接下來之鏡頭內容）其中一位婦人在現場叫罵，錄影帶中有錄到丁○
    ○手指著甲○○罵「你的人格比我的褲檔下還低」後，甲○○說「到法院見面」
    ，記者是陳宜君、劉啟文（見本院卷一０一頁）。該捲錄影帶播放完畢，並無錄
    到乙○○參與吵架或勸架的鏡頭，甲○○和蔡枝雀在互相指摘時，兩造對乙○○
    不在場均不爭執。
  (二)八十九年七月廿四日行準備程序時，當庭勘驗未貼標籤無何家電視台名稱之錄影
    帶，其內容為在播放乙○○居住巷道到一群人至現場時均無乙○○在場之鏡頭，
    工務局人員（蘇進來）當場之解釋與甲○○當場之主張不一樣，甲○○說「水無
    法排出」，蘇進來馬上解釋是「地勢低漲潮時，水會排不出去」，甲○○主張是
    乙○○堆放垃圾場才致水排不出去，工務局人員（蘇進來）解釋是地勢低，漲潮
    時水排不出去，蘇進來接受現場訪問之電視台仍然是萬眾及福爾摩沙兩家。蘇進
    來解釋要改善排水工程之方法有三個工程，但因住宅區地勢很低，填土的地方地
    勢高，所以排水效應很差，因為做的三個工程的排水溝坡度很緩，排水溝旁的雜
    草叢生需要清除，在下一個步驟要在四十二期重劃區進行時將排水問題一次解決
    ，第三個關於非法填土及市府失職人員監察院在調查中，所以不談，記者問垃圾
    場佔地與淹水是否有關係？蘇進來回答說有關係。蘇進來解釋說因為現在住宅區
    地勢很低，要把舊部落遷移，重劃要二年，因為尚有其他單位配合，所以需要五
    年的時間，甲○○主張現任之里長很惡質，舉發他是環保流氓並提出相片解說並
    表示有里民要推他出來選里長，但他又說他舉發此事與選舉無關，他一再強調他
    舉發里長為環保流氓。鏡頭又剪接回復到前一捲錄影帶甲○○在乙○○家巷口與
    丁○○互相指摘，丁○○對甲○○說他的人格比我的褲檔低的鏡頭，甲○○說採
    訪起來法院見以後離開，鏡頭又切到乙○○接受訪問（只有一次接受訪問之鏡頭
    ）並解釋為何會積水，說甲○○出來說是因為要出來和他競選里長，並說甲○○
    當里長後，里民會被害死光了，作里長心胸（腹腸）要大，要為民服務，里民才
    會選，土不是他填的，是開發公司填的（本院卷一０一至一０二頁）。
  (三)八十九年九月五日行準備程序時，當庭勘驗沒有標籤之錄影帶，其內容為「一乙
    ○○有接受福爾摩沙及萬眾兩家電視台訪問。二丁○○罵甲○○時，是在（高雄
    市三民區○○○○路二七六巷子內，兩人距離有兩間房子之距離遠，（兩造稱）
    約有六公尺左右，兩人身體沒有接觸，甲○○說採訪起來記著她講的話後，丙○
    ○○抱著一個小孩，其與甲○○之距離也是有六公尺左右，在丁○○講完以後說
    甲○○叫一個女人出來嚷（台語），甲○○說法院見」（本院卷一０七頁）。
  (四)八十九年十月十七日行準備程序時，當庭勘驗萬眾傳事業股份有限公司八十九年
    十月十二日函所附採訪播出影帶，其內容為「一（這是一個新聞報導之錄影帶，
    兩造不爭執）片頭記載川東里部分里民指責里長是環保流氓，鏡頭上有乙○○及
    丙○○○、丁○○三人，第二個鏡頭只有丁○○。二萬眾新聞十一月十五日記者
    陳怡君主播，萬眾新聞是對整個事件做正反面之報導，其中還有播出甲○○、市
    政府課長蘇進來及乙○○接受訪問之陳述，但是乙○○部分並未播出甲○○所主
    張乙○○所講「甲○○心腸很壞，如果當選里長會害死全里里民」，但是有播出
    蔡枝雀對甲○○講說「你比我的腳縫還低」之鏡頭及內容，記者報導乙○○陳述
    是有人故意抹黑他，記者做結論說這是涉及不法或是選舉抹黑﹖」（本院卷一四
    六頁）。
四、由上述四次勘驗內容觀之，乙○○於接受福爾摩沙及萬眾電視台訪問只有一次，
    且無電台或其他記者在場，訪問地點為其住處門口，接受訪問時，甲○○並未在
    場，乙○○接受訪問時，解釋為何會積水，說甲○○出來說是因為要出來和他競
    選里長，並說甲○○當里長後，里民會被害死光了，作里長心胸要寬大，要為民
    服務，里民才會選等語；甲○○與高雄市政府人員蘇進來勘驗現場時，乙○○未
    在場；丁○○確有以手指著甲○○罵「你的人格比我的褲檔下還低」，其地點為
    高雄市三民區○○○路二七六巷子內，兩人距離有兩間房子之距離遠，約有六公
    尺左右，兩人身體沒有接觸，甲○○於丁○○罵完後說「採訪起來，記著她講的
    話」，接著丙○○○抱著一個小孩，說甲○○叫一個女人出來嚷（台語），甲○
    ○說法院見，其與甲○○之距離也是有六公尺左右等情，為兩造所不爭執。故本
    件應予審究者，乃乙○○、丁○○及丙○○○之言語及舉動，是否係針對甲○○
    為之﹖是否構成公然悔辱或誹謗﹖
  (一)乙○○部分：
  按公然侮辱乃指對被害人抽象的予以謾罵，使人難堪之行為，而誹謗除有散佈於
    眾之意圖外，尚須指摘或傳述足以毀損他人名譽之具體事實為必要，即刑法第三
    百十條誹謗罪之成立，須行為符合(一)意圖散布於眾，(二)須有指摘或傳述之行為，
    (三)所指摘或傳述者，足以毀損他人名譽。
  本件乙○○僅有一次接受萬眾及福爾摩沙電視台訪問，其中萬眾電視台分二段播
    出，而無標籤標明電視台名稱之錄影帶一次播出，由本院勘驗上開錄影帶甚明。
    本件乙○○接受萬眾及福爾摩沙電視台視台訪問時，現場雖無他人，且係針對甲
    ○○與高雄市政府人員至高雄市○○區○○段第四一九、五０二號土地勘查水患
    成因，是否因乙○○占用、填土闢為收費垃圾場所致時，竟解釋為何會積水，說
    甲○○出來說是因為要出來和他競選里長，並說甲○○當里長後，里民會被害死
    光了，作里長心胸要大，要為民服務，里民才會選，土不是他填的，是開發公司
    填的云云，有如前述，惟其明知係接受電視台訪問，其訪問內容即有被播予不特
    定多數之收視戶觀賞之可能，故乙○○有意圖散布於眾之主觀意思自明；再乙○
    ○稱甲○○是因為要與其競選里長，始與高雄市政府人員會勘現場，而其稱「甲
    ○○當里長後，里民會被害死光了，作里長心胸要大，要為民服務，里民才會選
    ，．．．」，已對具體指摘事實甲○○之心胸不大，且甲○○如當選長，里民（
    權益）會遭甲○○害死，足以甲○○之名譽，被告乙○○抗辯其上開陳述，非在
    誹謗甲○○，且係表達自己意見及提出說明，並未指名道姓，且甲○○亦未在場
    ，該採訪片段復未經播出，並無毀謗甲○○之意云云，尚非可採，甲○○主張乙
    ○○誹謗其名譽，堪信為真實，乙○○誹謗甲○○之事實，已臻明確，甲○○請
    求傳訊林武忠，即無必要。
  (二)丁○○部分：
    丁○○於在高雄市三民區○○○路二七六巷子內，在距甲○○約兩間房子之距離
    六公尺處，以手指著甲○○罵「你的人格比我的褲檔下還低」之事實，為兩造所
    不爭執，丁○○上開行為之處所為巷道內，係屬不特定人得出入之公共場所，公
    然以前揭言語侮辱甲○○，難謂無公然侮辱之故意。丁○○抗辯其係與甲○○及
    其兒子及支持者互罵，並未舉證以實其說，於錄影帶亦無顯現其抗辯之鏡頭，所
    辯是否可採，已非無疑﹖且縱認屬實，亦僅係雙方互為侵權行為，不得援為主張
    免責之依據，本件丁○○因故意對甲○○為侵權行為，故依民法三百三十九條規
    定，亦不得主張抵銷。丁○○有誹謗甲○○之事實，已臻明確，甲○○請求傳訊
    林武忠，即無必要。
  (三)丙○○○部分：
    丙○○○固有於前開時地於丁○○公然侮辱甲○○後，抱著一個小孩，在距甲○
    ○六公尺左右，對甲○○說甲○○叫一個女人出來嚷（台語），甲○○說法院見
    等情，為兩造所不爭執，有如前述，丙○○○並非說甲○○利用一個婦人出來『
    亂鄉里』，而其說甲○○叫一個女人出來嚷（台語）之緣由，乃係訴外人徐素香
    到乙○○處來嚷嚷一事，此為兩造所不爭，則丙○○○上開言語，僅係就徐素香
    到乙○○處來為甲○○助勢乙節，表達其個人觀感，非但無須意圖散佈於眾具體
    之事實，亦未就某特定事實予以指摘，實難謂其有何妨礙甲○○名譽之行為，甲
    ○○主張蔡吳技春之行為，足以毀損甲○○優良形象，甚至有損國會議員服務品
    質形象云云，尚非可採，甲○○請求傳訊証人徐素香証明丙○○○上開行為，足
    以影響甲○○良好形象，即無必要，併予敘明，又錄影帶內容並無丙○○○說「
    利用一個婦人出來擾亂鄉里」之言語，有如前述勘驗錄影帶，甲○○請求林武忠
    証明丙○○○有陳述』利用一個婦人出來擾亂鄉里」行為，即無必要。蔡吳技春
    所為，尚不構成公然侮辱或誹謗行為，甲○○基於侵權行為之法律關係，訴請丙
    ○○○給付二百萬元，即為無理由，應予駁回。
五、至於當天新聞記者是否甲○○請求前往，與乙○○、丁○○及丙○○○是否誹謗
    或公然侮辱無關，因記者有無採訪，乙○○及丁○○均不得為妨礙甲○○名譽之
    行為，併予敘明。
六、乙○○、丁○○上開誹謗、公然侮辱之行為，對於甲○○之名譽，自屬有侵害，
    故甲○○自得依民法第一百八十四條、第一百九十五規定請求丁○○、乙○○賠
    償其損害，爰審酌：
  (一)本件乙○○於甲○○與高雄市政府人員勘驗積水現場時，並未在場，而其在其處
    門口只接受萬眾及福爾摩沙兩家電視台訪問，訪問時甲○○並未在場，乙○○於
    接受訪問時，雖有誹謗甲○○名譽之行為，惟該段誹謗名譽之行為，於萬眾電視
    台新聞中並未播出，反而播出甲○○稱乙○○係「環保流氓」之標題，又丁○○
    雖有對甲○○公然侮辱之行為，且於電視新聞中播出，但上開乙○○誹謗及丁○
    ○公然侮甲○○之內容再度公諸於民眾，乃係於本件八十六年十一月十五日發生
    後之八十七年里長選舉投票日八十七年六月十八日前之競選期間，甲○○將此段
    內容及其陳述乙○○係環保流氓之錄影帶內容，以宣傳車在競選轄區內到處播放
    宣傳（見本院卷六六頁），足見甲○○乃將此事件做為八十七年六月間其競選里
    長之重要政見之一，其目的為請求選民認同其主張，故乙○○固有誹謗及丁○○
    有公然侮辱甲○○之行為，但將該誹謗及公然侮辱內容擴大讓選區選民及其他人
    知悉，乃係甲○○所為，而選民於競選其間既已知悉其主張之內容，故甲○○抗
    辯其於八十七年里長未當選，係因乙○○上開誹謗內容所致，與事實尚有不符；
    再甲○○既將其受誹謗及公然侮辱內容擴大，讓原本不知悉之民眾知悉，使原本
    已過往之新聞，再度呈現於民眾面前，則其主張乙○○上開訪問係妨害其優良形
    象，甚且有損國會議員服務品質形象，亦非可採。
  (二)甲○○學歷為國小畢業，當時任職立法委員陳其邁服務處秘書，有國會通訊第三
    期（本院卷九十一、九十二頁）、立法委員陳其邁証明書（本院卷一一０頁）（
    故甲○○請求林武忠証明其為陳其邁立法委員之秘書，即無必要，併予敘明），
    薪水約三、四萬元（未申報所得稅，現已無在服務處工作），平時又從事裝潢工
    作，月入不一定，目前約五萬元到廿萬元，家中有太太及四個小孩，太太無工作
    ，小孩在工作，均已滿廿歲（見本院卷一０八頁），本件發生時之八十六年度所
    得為薪資十四萬四千元，房屋租賃所得二萬四千元，有財政部財稅資料中心八十
    九年九月十五日資五字第八九一七四七四九號函及所附資料明細表在卷（本院卷
    一一六至一二三頁），其名下有高雄市土地及房屋二筆、車輛一輛、公司投資七
    十萬元，有財政部高雄市國稅局八十九年九月十四日財高國稅資字第八九０四七
    二九四號函及所附歸戶查詢清單（見本院卷一二五至一二六頁，清單上之日期雖
    為八十七至八十年度，但由其於八十六年已申報房屋出租所得，足見其有二筆土
    地房屋，其於八十七年度又增加詠景實業有限公司投資所得一百萬元，此為原審
    查詢時所無，見原審卷七十五頁）；丁○○、乙○○名下均無所得及歸戶財產資
    料，有財政部高雄市國稅局八十八年十月廿七日財高國稅資字第八八０五一五八
    四號函及所附查詢清單（原審卷廿一至廿六頁，本院查詣，乙○○於八十九年已
    有土地，見本院卷一二七頁），惟乙○○與丁○○係夫妻，乙○○國小畢業，為
    現任里長，小孩已成年（本院卷一０八頁），業據其陳明在卷，並為兩造所不爭
    執；兩造之經濟狀況甲○○較乙○○、丁○○夫妻之經濟狀況為佳，甲○○、乙
    ○○之學歷均國小畢業，及兩造之前開之身分、地位及上開(一)項事實等事項，認
    乙○○應給付甲○○五萬元、丁○○應給付甲○○二萬元為適當，甲○○超過此
    部分之請求，尚非可採。
七、綜上，甲○○依侵權行為之法律關係，請求乙○○給付在五萬元、請求丁○○給
    付在二萬元，及均自起訴狀繕本送達之翌日即八十八年十月廿一日起至清償日止
    ，按年息百分之五計算之利息之範圍內，為有理由，應予准許，逾此範圍之請求
    ，為無理由，應予駁回，原判決於此範圍內為甲○○勝訴判決，並無不合，乙○
    ○、丁○○指摘原判決此部分不當，求予廢棄改判，為無理由，應予駁回。甲○
    ○之上訴及乙○○、丁○○之其餘上訴，求予廢棄改判，均無理由，均應予駁回
    。
八、據上論結：本件甲○○上訴為無理由，乙○○、丁○○上訴，為一部有理由，一
    部無理由，依民事訴訟法第四百五十條、第四百四十九條第一項、第七十九條但
    書、第八十五條第一項前段，判決如主文。
中    華    民    國        八十九      年     十一     月    二十九    日
                                      臺灣高等法院高雄分院民事第五庭
~B1審判長法官  蔡明宛
~B2法      官  黃科瑜
~B3法      官  李炫德
右為正本係照原本作成。
甲○○如對本判決上訴，須於判決送達後二十日內向本院提出上訴狀，其未表明上訴
理由者，應於上訴後二十日內向本院提出上訴理由書（均須按他造當事人之人數附繕
本）。
上訴時應提出委任律師或具有律師資格之人之委任狀，並依附註條文規定辦理。
中    華    民    國        八十九      年     十一     月     三十     日
~B法院書記官  黎  珍
附註：
民事訴訟法第四百六十六條之一：
對於第二審判決上訴，上訴人應委任律師為訴訟代理人，但上訴人或其法定代理人具
有律師資格者，不在此限。
上訴人之配偶、三親等內之血親、二親等內之姻親，或上訴人為法人、中央或地方機
關時，其所屬專任人員具有律師資格並經法院認為適當者，亦得為第三審訴訟代理人
。
第一項但書及第二項情形，應於提起上訴或委任時釋明之。
                                                                        Ｈ


司法院資訊處製作；財團法人民間司法改革基金會備份。
